【裁判字號】    97,易,1877
【裁判日期】    971203
【裁判案由】    詐欺
【裁判全文】
臺灣臺北地方法院刑事判決              97年度易字第1877號
公  訴  人  臺灣臺北地方法院檢察署檢察官
被      告  乙○○
輔  佐  人  丁○○
指定辯護人  公設辯護人  丙○○
上列被告因詐欺案件，經檢察官提起公訴（97年度偵字第7897號）
，本院判決如下：
    主  文
乙○○無罪。
    理  由
一、公訴意旨略以: 被告乙○○明知將自己之銀行帳戶存摺、金
    融卡及密碼交付他人使用，作為人頭帳戶，使詐騙之徒對被
    害人施以詐術匯入款項，再提領花用。竟基於幫助他人詐欺
    取財之故意，將自己於民國97年1月24日開立之第一商業銀
    行之第00000000000號帳戶存摺，於當日交給其男友庚○○
    （另案經本院於97年9月1日以97年度簡字第2950號判處有期
    徒刑4月確定。）所委託之綽號「書敏」之人，嗣庚○○與
    書敏之人取得上開存摺、密碼、提款卡後，即與不詳姓名之
    詐欺集團共同意圖為自己不法所有之犯意，於97年1月26日
    15時許以東森購物分期付款扣款有誤為由，詐騙己○○匯款
    新台幣（下同）22,364元至上開乙○○第一銀行帳戶。同日
    18 時19分許，亦以同一理由詐騙戊○○匯款（共3筆）37,
    877 元。同日21時50分許又以東森購物分期付款有誤為由，
    騙取甲○○匯款29,989元至乙○○第一商業銀行帳戶。因認
    被告乙○○涉犯刑法第30條第1項、第339條第1項之幫助詐
    欺取財罪嫌。
二、按被告未經審判證明有罪確定前，推定其為無罪。犯罪事實
    應依證據認定之，無證據不得認定犯罪事實，又不能證明被
    告犯罪者，應諭知無罪之判決，刑事訴訟法第154條、第301
    條第1項前段分別定有明文。又認定犯罪事實所憑之證據，
    雖不以直接證據為限，間接證據亦包括在內，然而無論直接
    證據或間接證據，其為訴訟上之證明，須於通常一般之人均
    不致有所懷疑，而得確信其為真實之程度者，始得據為有罪
    之認定，倘其證明尚未達到此一程度，有合理之懷疑存在而
    無從使事實審法院得有罪之確信時，即應由法院為諭知被告
    無罪之判決，最高法院著有76年臺上字第4986號判例可資參
    照。又按刑事訴訟法第161條已於91年2月8日修正公布，其
    第1項規定：檢察官就被告犯罪事實，應負舉證責任，並指
    出證明之方法。因此，檢察官對於起訴之犯罪事實，應負提
    出證據及說服之實質舉證責任。倘其所提出之證據，不足為
    被告有罪之積極證明，或其指出證明之方法，無從說服法院
    以形成被告有罪之心證，基於無罪推定之原則，自應為被告
    無罪判決之諭知，最高法院92年台上字第128號判例參照。
    末按「刑法不確定之故意，不僅行為人對於構成犯罪之事實
    ，須有預見，且其發生並不違背其本意，始克相當。」（最
    高法院70年度台上字第3964號判決要旨參照）。
三、公訴意旨認被告涉犯上開罪嫌，無非係以: 被告乙○○坦承
    於上開時間，依男友庚○○之要求開立並交付上開帳戶予庚○○友人「書敏」之自白、證人即被害人己○○、戊○○、
    甲○○於警詢中有關其等被詐騙經過之陳述、被告在第一商
    業銀行之開戶基本資料及被害人之交易明細單據等為其論據
    。
四、訊據被告張珮宜固坦承於前開時間，依男友庚○○之要求，
    至第一商業銀行申請開立第00000000000號帳戶，並於開戶
    後將該帳戶之存摺、提款卡及密碼，交付予「書敏」等情不
    諱，惟堅詞否認有何幫助詐欺取財之犯行，並辯稱: 伊與庚○○為男女朋友，庚○○向伊表示工作要用到帳戶，要伊交
    給「書敏」，「書敏」會再轉交交給他等語。輔佐人即被告
    之母為被告陳稱: 我女兒（即被告）從小發展遲緩，學習認
    知方面比一般人弱，想事情比較不周延。庚○○利用女兒的
    單純，要求女兒開帳戶，我女兒不知其要作為犯罪之工具等
    語。辯護人為被告辯護稱: 被告係屬於智能不足之身心障礙
    者，不會懷疑他人有不法的意圖，因為完全信任男朋友庚○○，在庚○○要求幫忙時，不疑有他而照辦，其主觀上並無
    犯罪之故意，亦無幫助他人犯罪之意等語。經查:
  (一)證據能力事項:
  (1)證人己○○、戊○○、甲○○等三人雖均未於本院審理時到
    庭作證，但被告及辯護人於本院調查證據時，對於其三人分
    別於警詢時所為之陳述之證據能力均不爭執，依刑事訴訟法
    第159條之5第2項規定，自得為證據。
  (2)證人庚○○經本院傳拘無著。惟其於偵查中之陳述，公訴人
    及被告均同意引為證據，依刑事訴訟法第159條之5第1項規
    定，亦得為證據。
  (3)本件認定犯罪事實所憑之非供述證據（詳見後述），均無違
    反法定程序而取得之情形，均有證據能力。
  (二)第一商業銀行第00000000000號帳戶係被告向該行總行營業部
    所申請開立，並於開立後當日將該帳戶之存摺、提款卡及密
    碼交付「書敏」等情，為被告所不爭執，並有第一商業銀行
    所提供之各類存款開戶暨往來業務項目申請書在卷可稽（參
    偵字第7897號卷第28-29、31-32頁）
  (三)被害人己○○於97年1月26日15時許，遭人以東森購物分期
    付款扣款有誤為由詐騙，而匯款22,364元至被告之上開帳戶
    ; 被害人戊○○於同日18時19分許，亦遭人以同一理由詐騙
    ，而分3次匯款29,943元、2,242元、5,692元至被告之上開
    帳戶; 被害人甲○○於同日21時50分許，同因遭人以東森購
    物分期付款有誤為由詐騙，而匯款29,989元至乙○○上開帳
    戶等情，均為被告所不爭執，並分據證人即被害人己○○、
    戊○○、甲○○分別於警訊中指陳在案（參偵字第78 97號
    卷第12-15頁、偵字第8509號卷第5-16頁）。且有第一商業
    銀行所提供之存款明細分類帳、被害人戊○○、己○○、甲○○所分別提供之郵局自動櫃員機儲戶交易明細表3張、1張
    、1張等資料可參（以上分別參偵字第7897號卷第17、26、3
    0頁、偵字第8509號卷第26頁）。
  (四)被告雖於前開時、地，將其所申設之上開帳戶存摺交付他人
    使用，惟被告及其輔佐人、辯護人均以被告係屬智能方面之
    身心障礙者，且其交付存摺等資料之對象為被告當時之男朋
    友，基於對男朋友之信任，無法預見交付上開資料，將幫助
    他人犯詐欺取財罪等語置辯，經查:
  證人庚○○他案經通緝到案後，於偵查中陳稱: 與被告係男
    女朋友關係。印象中我有打電話給被告，是書敏託我叫被告
    去開戶的。其對檢察官所詢: 「是否乙○○因為接到你的電
    話，才會去開戶，再交給書敏? 」之問題，則答稱: 「是。
    」等語在案（參庚○○案即偵緝字第1329號第18、18-29頁
    ）。核被告上開所辯相一致，堪信被告上開所辯，與事實相
    符，而可採信。
  被告前經國立臺灣大學附設醫院進行心理衡鑑，其鑑定結果
    為: (1)被告在陌生情境可維持一般人際互動，情緒表達直接
    ，可配合受測，但專注度稍不足，行為也稍衝動。(2)魏氏成
    人智力量表評估結果: 語有智商69，作業智商68，全量表智
    商67（輕度智能不足程度），業經本院函詢查明屬實，並有
    該院97年7月31日核附醫秘字第0970209895號函暨所附病歷
    在卷可考（附於本院卷內），且有被告所提出之診斷證明書
    1紙可按（附於本院卷內）。是被告、辯護人及輔佐人辯稱:
    被告係屬智能不足之身心障礙者等語，亦非無稽，而可採信
    。
  被告係屬智能不足之身心障礙者，其對於一般事務之認知能
    力顯弱於一般正常智能之人。另證人庚○○與被告間復屬較
    一般朋友密切之男女朋友關係。衡諸常情，其對於庚○○之
    信任，亦遠較對一般朋友之信任為高。被告既係基於男朋友
    庚○○之要求，而開立上述第一銀行帳戶，並將該帳戶之存
    摺等重要資料交付予庚○○所指定之友人「書敏」。以被告
    此種較弱之判斷能力，加上其與男友庚○○間所具有之特別
    信任關係，其於交付當時能否預見庚○○之友人「書敏」將
    以該帳戶進行詐欺之不法行為，非無疑問。此外，復無其他
    積極之證據足以證明被告交付上開帳戶曾收取任何代價，亦
    無證據證明被告交付帳戶當時，確已預見「書敏」將以之作
    為詐欺取財匯款之工具，自難認其依男友庚○○之要求交付
    該存摺及提款卡、密碼時，有何幫助他人詐欺取財之不確定
    故意。基於罪疑有利於被告之原則，自難認被告交付上開帳
    戶資料時，已預見他人將以之作為犯罪工具，且他人即使以
    之作為犯罪工具，亦不違背其本意之不確定故意。被告既非
    係基於幫助他人詐欺取財之不確定故意，而交付上開帳戶之
    存摺、提款卡及密碼，自難認其有何幫助詐欺取財之犯行。
    是揆諸前開規定及說明，自應為被告無罪判決之諭知。
據上論斷，應依刑事訴訟法第301條第1項，判決如主文。
本案經檢察官楊智綸到庭執行職務
中    華    民    國    97    年    12    月    3     日
                  刑事第四庭   審判長法  官  郭惠玲
                                     法  官  李明益
                                     法  官  李桂英
上正本證明與原本無異。
如不服本判決，應於判決送達後10日內（應抄附繕本）向本院提
出上訴狀（上訴書狀應敘述具體理由。上訴書狀未敘述上訴理由
者，應於上訴期間屆滿後20日內補提理由書於原審法院。）。告
訴人或被害人如對於本判決不服者，應具備理由請求檢察官上訴
，其上訴期間之計算係以檢察官收受判決正本之日期為準。
                                     書記官  嚴君珮
中    華    民    國    97    年    12    月    3     日


司法院資訊處製作；財團法人民間司法改革基金會備份。
